【裁判字號】    98,訴,540
【裁判日期】    980828
【裁判案由】    損害賠償
【裁判全文】
臺灣彰化地方法院民事判決  98年度訴字第540號
原      告  乙○
訴訟代理人  李淵源律師
被      告  甲○○
上列當事人間請求損害賠償事件，本院於民國98年8 月14日言詞
辯論終結，判決如下：
    主      文
原告之訴駁回。
訴訟費用新臺幣貳萬柒仟玖佰貳拾捌元由原告負擔。
    事實及理由
一、原告主張：
  (一)被告於民國96年8 月6 日13時許駕駛車牌號碼3577-LE 號自
    小客車，沿彰化縣二林鎮○○路由東往西方向行駛，行經彰
    化縣二林鎮○○路○ 段582 號前，本應注意汽車駕駛人超越
    前車時，應與前車左側保持半公尺以上之間隔超過，行至安
    全距離後，再顯示右方向燈駛入原行路線，詎料被告竟疏未
    注意，於超車後未行至安全距離，即駛入原行路線後並緊急
    煞車，以至原告所騎乘車牌號碼FET-155 號重型機車撞上被
    告所駕駛之自小客車，致使原告人車倒地後，受有頭部外傷
    、左肩及左小腿挫傷、右側鎖胸關節脫臼等傷害，所駕駛之
    所有重型機車亦嚴重受損。而被告於本件刑事部分偵查中自
    承係由其駕駛3577-LE 號自小客車。
  (二)被告上開行為已違反道路交通管理規則第101 條第5 款後段
    之注意義務，致原告人車倒地後受傷，且被告違反上開保護
    他人之法律自有過失，即應對原告負損害賠償責任，原告自
    得依民法第184 條第1 、2 項、第191 條之2 、第193 條第
    1 項及第195 條第1 項之規定，請求被告賠償以下所受之損
    害：
  1.支出醫療及增加生活上需要之費用：原告目前計支出醫療費
    用新臺幣（下同）88,109元，另支出看護費450,000 元。
  2.減少勞動能力之損害：原告因本次車禍受有左側胸鎖關節脫
    位、左肩旋轉肌鍵破裂、第4-5 頸椎間盤突出及左肩旋轉環
    膜破裂併肩盂唇損傷等傷害，上開傷害屬勞工殘廢給付標準
    表所定之一上肢遺存運動障害，故喪失勞動能力百分之53.8
    3 。而原告為50年12月10日出生，於96年8 月6 日車禍發生
    時年齡約為46歲，計算至現行勞動基準法規定強制退休年齡
    65歲為止，尚能工作20年，以原告喪失勞動能力百分之53.8
    3 ，並以加保勞健保最低之每月投保薪資17,280元計算，年
    收入為207,360 元, 並按霍夫曼計算法扣除中間利息，原告
    得請求一次給付減少勞動能力之損害額為1,575,662 元（20
    7,360 ×53.83%×I4.0000000=1,575,662）
  3.精神慰撫金：被告因重大過失致原告受有前揭嚴重之重傷害
    ，不僅住院治療，且迄今為止均無法工作，造成原告精神上
    莫大之痛苦，故斟酌原告所受之精神痛苦及兩造之資力、身
    分地位，爰請求60萬元之精神賠償，以茲慰藉。
  (三)綜上，被告應賠償原告2,713,771 元等語。並聲明：(1)被告
    應給付原告2,713,771 元，並自起訴狀繕本送達之翌日起至
    清償日止，按年息百分之5 計算之利息。(2)訴訟費用由被告
    負擔。
二、原告對被告抗辯之陳述：
  (一)依訴外人乙○佩於臺灣彰化地方法院檢察署97年度偵字第97
    3 號偵查中及本院98年度訴字第84號損害賠償事件審理中作
    證的證言，可證明被告有原告主張之超車及緊急煞車之動作
    。
  (二)乙○佩證稱車禍時躲在旁邊看，是原告叫乙○佩躲到旁邊去
    ，幫原告注意狀況；其他就如原告於本件車禍刑事偵查及本
    院98年度訴字第84號損害賠償事件中所敘述。
  (三)臺灣彰化地方法院檢察署97年度偵字第973 號偵查卷第23頁
    之彰化縣警察局交通事故談話紀錄表（下稱本件談話紀錄表
    ），是警察於車禍後，當天在彰化基督教醫院二林分院詢問
    原告所作，並由原告親自簽名蓋手印。但其中警察問原告發
    現對方的時候有多遠，原告說忘記有多遠，沒有說原告來不
    及反應，內容可能是警察自己寫的；原告看不懂字，原告學
    歷是國小三、四年級，沒有畢業。警察做完筆錄就叫原告趕
    快簽名，沒有要讓乙○佩看等語。
三、被告則以：
  (一)本件車禍當天，車牌號碼3577-LE 號自小客車是被告所駕駛
    沒錯。但被告沒有過失，沒有超車，沒有緊急煞車，被告是
    正常行進中，原告從被告後面撞到被告右後方車尾的保險桿
    ，被告根本沒有辦法注意跟預防。若被告有超車，則車輛回
    到原車道車子應該是斜的，不可能如刑事卷宗內的照片所示
    是車頭朝車道正前方的；且依照片所示現場圖，沒有緊急煞
    車痕跡，可知被告並未緊急煞車，當時是因為被告前面有一
    輛車開很慢，被告跟在前面那部車後面，所以被告當時的車
    速只有20公里左右。
  (二)原告於車禍後之供述前後反覆，真實性可疑。
  (三)訴外人乙○佩於前案作證時，證稱車禍時伊躲在旁邊看，並
    不合理，且乙○佩若在場，應該當時就製作筆錄，但卻是後
    來才出現表示有在場，故伊之證言不可採信。
  (四)又原告車禍當天在彰化基督教醫院二林分院時，乙○佩已到
    場，如果原告真的看不懂字，乙○佩也可以幫忙看談話紀錄
    表。
  (五)原告稱被告曾倒車撞原告等語，但如果被告要逃，直接開走
    就好，根本沒有必要倒車撞原告。原告又稱被告沒有報警，
    但被告在偵查中已經提出通聯紀錄，確實是被告馬上報警。
  (六)另本件車禍汽車強制責任險已理賠原告39,000元等語，資為
    抗辯。並聲明：(1)原告之訴駁回。(2)訴訟費用由原告負擔。
四、兩造不爭執之事項：
  (一)被告於96年8 月6 日13時許駕駛車牌號碼3577-LE 號自小客
    車，沿彰化縣二林鎮○○路由東往西方向行駛，行經彰化縣
    二林鎮○○路○ 段582 號前時，原告騎乘車牌號碼FET-155
    號重型機車自後撞及被告所駕駛之自小客車右後車尾。
  (二)原告因上開車禍人車倒地，受有頭部外傷、左肩及左小腿挫
    傷、右側鎖胸關節脫臼等傷害。
  (三)本件談話紀錄表是警察於車禍後，當天在彰化基督教醫院二
    林分院詢問原告所作，並由原告親自簽名蓋手印。
五、兩造爭執事項：
  (一)本件車禍發生時，被告是否有如原告所指之違規超車行為，
    而違反道路交通管理規則第101 條第5 款後段之規定，並於
    超車後緊急煞車？
  (二)被告是否對防止本件車禍損害之發生已盡相當之注意而無過
    失？
六、得心證之理由：
  (一)原告依民法第184 條第1 、2 項請求部分：
  1.按當事人主張有利於己之事實者，就其事實有舉證之責任，
    民事訴訟法第第277 條前段定有明文。次按民法第184 條第
    1 項前項規定侵權行為以故意或過失不法侵害他人之權利為
    成立要件，另同條第2 項之侵權行為以行為違反保護他人法
    律為要件，故主張對造應負侵權行為責任者，自應就對造之
    行為有故意、過失，或有違反保護他人法律之事實負舉證責
    任。本件原告主張車禍係因被告疏未注意道路交通管理規則
    第101 條第5 款後段規定之注意義務，違規超車，並於超車
    後緊急煞車，致原告避煞不及，撞及被告自小客車右後保險
    桿而發生，故被告應依民法第184 條第1 、2 項負侵權行為
    責任等語，業經被告否認，則原告自應就被告有上揭違反注
    意義務之過失及違反保護他人法律之行為負舉證責任。
  2.經查：
  (1)原告就其上開主張，僅提出訴外人乙○佩於臺灣彰化地方法
    院檢察署97年度偵字第973 號偵查中及本院98年度訴字第84
    號損害賠償事件審理中作證之證言為證。證人乙○佩固於偵
    查中結證稱：被告他們駕車很快超越我們後，突然採煞車，
    原告就撞上去了，被告他們還倒車，將原告撞飛上去，並馬
    上開走，後來是路人騎機車去追被告，叫被告他們停下來，
    他們才停下來等語（參見臺灣彰化地方法院檢察署97年度偵
    字第973 號偵查卷第66、81-83 頁筆錄），嗣再於本院98年
    度訴字第84號損害賠償事件審理中為大致相同之證述（參見
    該案卷宗第129-130 頁筆錄）；惟被告已否認證人乙○佩於
    車禍時在現場，而證人乙○佩雖於上開偵查及審理中作證時
    證稱伊當時係依原告手勢及嘴型之指示，躲到旁邊之樹林觀
    看，因為原告怕機車被偷（此為偵查中所述，嗣於審理中則
    證稱是原告怕機車被移動），故請伊幫忙躲起來看等語，且
    原告亦陳稱是其要乙○佩躲起來的，因其沒有駕照，怕機車
    被拖走等語，但倘原告擔心機車被偷或被移動，最好的方法
    當然是直接要乙○佩在機車旁守候，怎麼會是要乙○佩躲在
    遠處的樹林內觀看？又原告於車禍後即自承無駕駛執照，有
    附於臺灣彰化地方法院檢察署97年度偵字第973 號偵查卷第
    23頁之本件談話紀錄表及同卷第65頁之訊問筆錄（原告稱員
    警有問其是否有駕照，為何不去考駕照等語）可佐，則縱使
    原告主觀上擔心因其無照騎車會導致機車被拖吊，然其既已
    向警員自承無照騎車，顯然亦非由乙○佩躲在遠處樹林觀看
    即可排除被拖吊之可能，足徵證人乙○佩及原告之上開證述
    及陳述實充滿不合理及矛盾。況證人乙○佩復證稱被告所駕
    自小客車於與原告碰撞後，即馬上倒車，將原告及機車撞飛
    高達1 、2 層樓高等語（參見本院98年度訴字第84號損害賠
    償事件卷第130 頁），姑不論證人乙○佩此部分證言明顯誇
    大，且與原告於車禍後所受外傷僅為膝蓋、肩膀擦傷及機車
    受損狀況明顯不符（參見臺灣彰化地方法院檢察署97年度偵
    字第973 號偵查卷第6-10頁現場照片及93頁彰化縣消防局救
    護紀錄表），難以憑採；以證人乙○佩自承原為原告母親之
    看護，且伊姊為原告兒子同學，兩人素有情誼之情況，倘證
    人乙○佩上開所述為真，伊豈不是更應於警方到達現場處理
    時，當場向員警作證指述被告慘無人道之倒車加害行為，以
    保障原告之權利？然證人乙○佩不為如是作為，竟僅躲在遠
    處樹林內觀看，迄員警處理完畢離開，均未現身向員警為任
    何證述，嗣始於偵查中出面表示伊當時在場，此情實違乎常
    理，難以憑採。是本院認證人乙○佩有關伊於車禍時在場，
    目睹被告駕駛之自小客車於快速超車後，隨即突然採煞車，
    導致原告閃避不及而撞車，且被告又倒車將原告撞飛上去等
    語，不足採信。
  (2)又細核本件談話紀錄表，原告就「肇事前行進方向、車道及
    肇事經過情形？有無打方向燈？」之問題，係陳稱：「當時
    我騎乘車號FET-155 重機沿二溪路東往西行駛於車道內，至
    事故地點，忽然前方一部車號3577-LE 自小客減速，我反應
    不及，就撞上該自小客右後車尾而肇事」等語，根本未曾提
    及被告有何違規超車後又故意緊急煞車，並倒車撞擊原告之
    陳述。則倘被告於車禍發生時確有如原告嗣後於偵查中所述
    之違規駕駛行為，原告於車禍發生後兩個小時內警員第一次
    詢問製作本件談話紀錄表時，衡情應無加以隱瞞，不向員警
    指訴之理，或因時間久遠一時遺忘之問題，益徵原告嗣後於
    偵查中始開始陳稱之被告違規駕駛行為是否存在之可疑。
  (3)綜上，依原告之舉證及卷內證據資料，實難認被告確有原告
    所指違反道路交通管理規則第101 條第5 款後段規定注意義
    務之過失及違反該保護他人法律之違規駕駛行為；此外，原
    告又未能舉出他證以實其說，是本院認原告就其主張之事實
    舉證尚有不足，無從為有利原告之認定。
  (二)原告依民法第191 條之2 請求部分：
  1.按民法第191 條之2 「汽車、機車或其他非依軌道行駛之動
    力車輛，在使用中加損害於他人者，駕駛人應賠償因此所生
    之損害。但於防止損害之發生，已盡相當之注意者，不在此
    限」之規定，固課以汽車、機車駕駛人推定過失之責任，但
    考諸該條立法理由，係因近代交通發達，因動力車輛肇事致
    損害他人之身體或財產之情形，日漸增多，為保障被害人之
    安全，並減輕其舉證責任，乃基於分配正義的理念，將肇因
    於動力車輛使用中所造成之他人損害，以過失推定之方式合
    理分配損害負擔之侵權行為責任；又既是推定過失，倘動力
    車輛駕駛人可證明其駕駛行為並無過失，則不論被害人損害
    之發生係因被害人自己之過失或因不可抗力，動力車輛駕駛
    人即可不負損害賠償責任，自不待言。
  2.次按汽車在同一車道行駛時，除擬超越前車外，後車與前車
    之間應保持隨時可以煞停之距離。汽車除遇突發狀況必須減
    速外，不得任意驟然減速。前車如須減速暫停，駕駛人應預
    先顯示燈光或手勢告知後車，後車駕駛人應隨時注意前車之
    行動。汽車行駛時，駕駛人應注意車前狀況及兩車併行之間
    隔，並隨時採取必要之安全措施，道路將通安全規則第94條
    定有明文。可知，汽車行駛於同一車道時，主要應由後車保
    持與前車間隨時可煞停之距離，並注意車前狀況及隨時採取
    必要之安全措施，至於前車主要是限制其不得任意驟然減速
    ，以避免追撞。此係因汽車行進時，駕駛人之注意力本即集
    中於車前，課以後車駕駛人保持與前車之安全距離、注意車
    前狀況及隨時採取必要安全措施之義務，本較要求前車駕駛
    人注意車後狀況及保持與後方來車安全距離為合理及可行；
    且因汽車行駛時，本有諸多原因（如停紅綠燈、塞車、速限
    變動等等）會導致減速，不可能加以禁止，倘非任意驟然減
    速，自非法之所禁，此時即有賴後車盡其注意車前狀況及隨
    時採取必要安全措施（即進行簡速以避免追撞）之義務，以
    維護行車安全。又因目前汽車均設有煞車燈，可於煞車減速
    時亮起，以提醒後車駕駛人，故倘前車駕駛人基於正常駕駛
    行為而為減速，此時避免追撞之義務即存在於後車駕駛人，
    後車駕駛人如未能及時避煞而追撞前車，即屬後車駕駛人之
    過失；易言之，於後車追撞前車之車禍事件中，縱後車駕駛
    人以被害人身分，依民法第191 條之2 對前車駕駛人主張損
    害賠償責任，只要前車駕駛人證明其並無任意緊急煞車之行
    為，即可認其已就「其對防止損害之發生已盡相當之注意」
    負舉證責任。
  3.經查：
  (1)被告辯稱其於本件車禍發生前，係因前面之車輛行速甚慢，
    始減速跟隨在前車之後行駛，並沒有原告所指超車及緊急煞
    車之行為；又因原告是自後追撞其自小客車車尾，其實無法
    注意及預防，故其就本件車禍並無過失等語，核與證人即當
    時乘坐被告所駕駛自小客車右前座之陳諄家於本院98年度訴
    字第84號損害賠償事件結證稱：車禍前我躺在右前座休息，
    但沒有睡著，感覺上車子都是直線行駛，並沒有超車變換車
    道的情形，只有在被撞前有感覺車子減速，並聽到被告說前
    面的車怎麼開那麼慢，然後不久就被撞了等語（參見該卷第
    129 頁）大致相符，且與上開本件談話紀錄表中原告所述車
    禍發生前之狀況亦甚相符。至證人陳諄家雖是被告之姊，但
    其證言既與原告自己於車禍後兩個小時內所為之陳述相符，
    足徵證人陳諄家之證言尚非無據，應堪採信。是本院認被告
    上開辯詞顯非虛妄。
  (2)況細核臺灣彰化地方法院檢察署97年度偵字第973 號偵查卷
    第6-10頁現場照片、第20、21頁交通事故現場圖、調查報告
    表(一)及第59頁、第69頁背面之彰化縣警察局受理各類案件紀
    錄表、遠傳電信96年8 月被告行動電話通話明細可知：(1)彰
    化縣二林鎮○○路於本件車禍地點處之分向限制線係劃設雙
    向禁止超車之雙黃線、(2)兩造車輛於肇事後均係停止在同一
    車道上，原告機車並倒在被告自小客車後約1.6 公尺處，而
    被告自小客車是車頭正面朝車道行進方向之前方、(3)因車禍
    產生之碎裂散落物係散布在原告倒地機車與被告自小客車右
    後輪間、(4)被告於車禍後隨即以自己申請使用之0000000000
    號行動電話撥打110 報警等情，應係存在本件車禍現場之客
    觀事實。而上揭客觀事實所呈現之車禍後現場狀況，與被告
    辯稱其本即行駛在原告前面，係因前方車輛車速甚慢，其始
    減速跟隨在前車之後，嗣便遭原告自後追撞，而其於遭原告
    追撞後，隨即停車下車查看並打電話報警等車禍發生經過之
    情形，可認甚相符合，益徵被告上開辯詞應非無稽。至原告
    雖主張照片所示之機車倒地位置係遭他人搬動機車所佈置等
    語，惟原告就此部分主張並未舉證以實其說，真實性本即可
    疑，況以上開兩造車輛肇事後位置及破裂散落物散布方式觀
    之，亦難認有何不符車輛撞擊後物理運動所呈狀況可言，是
    本院認原告此部分之主張並不可採。
  (3)綜上，依證人陳諄家之證述、原告於車禍後第一次之陳述，
    以及車禍後現場之狀況，既均顯示被告辯稱其駕駛之自小客
    車於車禍前係沿彰化縣二林鎮○○路由東往西方向行駛，並
    於正常減速後遭原告自後追撞等語為可採，揆諸上揭說明，
    自應認被告就其對防止本件車禍損害之發生已盡相當注意，
    並無過失乙節已盡舉證之責，是被告當無須依民法第191 條
    之2 規定對原告負損害賠償之責。
  (三)從而，原告依民法第第184 條第1 、2 項、第191 條之2 侵
    權行為之規定訴請被告給付原告2,713,771 元，並自起訴狀
    繕本送達之翌日起至清償日止，按年息百分之5 計算之利息
    ，洵屬無據，為無理由，應予駁回。
七、件事證已臻明確，兩造其餘主張及舉證，經本院審酌後認與
    判決結果無影響，爰不另一一論述，附此敘明。
八、訴訟費用負擔之依據：民事訴訟法第78條。
中    華    民    國    98    年    8     月    28    日
                  民事第二庭  法  官  吳永梁
以上正本係照原本作成。
如對判決上訴，應於判決送達後20日內向本院提出上訴狀。
中    華    民    國    98    年    9     月    1     日
                              書記官  陳美敏


司法院資訊處製作；財團法人民間司法改革基金會備份。
